臺灣高等法院刑事判決　　　　　　　　　　　　　　九十年度上訴字第三五一號
　　上　訴　人
　　即　被　告　乙○○
　　選任辯護人　陳詩文
　　　　　　　　路春鴻
右上訴人因違反山坡地保育利用條例案件，不服臺灣桃園地方法院九十年度訴字第三
三一號，中華民國九十年八月二十四日第一審判決（起訴案號：臺灣地方法院察署八
十九年度偵字第一九一六九號）提起上訴，本院判決如左：
    主  文
原判決撤銷。
乙○○共同在他人山坡地內，擅自設置工作物，處有期徒刑陸月，如易科罰金，以參
佰元折算壹日。
    事  實
一、乙○○於民國（下同）八十五年（起訴書誤載為八十四年）八月間受僱甲○○（
    業據本院另案判處有期徒刑八月）擔任挖土機司機，為清理甲○○前在桃園縣龍
    潭鄉○○○段七二之二、之四及七三地號（均係甲○○代表珀谷工程企業開發有
    限公司向大輝窯業股份有限公司所承租使用）上所堆積土石，竟與甲○○基於犯
    意之聯絡，由乙○○駕駛甲○○所有挖土機一部，在鄰近如附圖所示Ａ、Ｂ部分
    即桃園縣龍潭鄉○○○段四方林小段九０九之三地號（大輝窯業股份有限公司所
    有，面積零點一二七六頃）及同小段九０九之十四地號（陳王雲鶯所有，面積零
    點零九二公頃）二筆山坡地土地上設置長約一百五十公尺、寬約五公尺之泥土路
    工作物（業據甲○○覆土植生而不復存在），以便清運上開土石之車輛出入使用
    （惟尚未致生水土流失或損壞水土保持之處理與維護設施之結果），嗣經桃園縣
    龍潭鄉公所於八十五年八月八日到場查獲上情。
二、案經臺灣高等法院檢察署核令臺灣桃園地方法院檢察署檢察官偵查起訴。
    理  由
一、訊據被告乙○○雖承認有於前揭時地經甲○○指示而以挖土機整地，惟否認有何
    在他人山坡地內擅自設置工作物犯行，並辯稱：該路原先就有，不是伊設置的，
    伊是修路不是開路，且伊於原審訊問時供稱有推一條泥土路出來，並非指附圖所
    示Ａ、Ｂ部分土地云云。
二、經查：坐落桃園縣龍潭鄉○○○段四方林小段第九０九之三號及同小段第九０九
    之一四號土地分別為大輝窯業股份有限公司及王陳雲鶯所有，且該等土地早經行
    政院以六十八年十一月二十一日台六八經字第一一七０一號函核定、並經臺灣省
    政府以六十九年二月六日府農山字第一二０一六六號公告列為山坡地，有土地登
    記謄本及臺灣省山坡地範圍地段明細表等在卷可稽（見臺灣桃園地方法院八十五
    年度偵字第一四六０六號卷第二、二三、二四頁），而被告就前揭犯罪事實，業
    於原審法院審理時自承：「證人甲○○叫我做的，我有推一條泥土路出來，長約
    一百五十公尺，寬約五公尺」等情無訛（見原審卷第四八頁），且於本院調查時
    亦坦承：確實有到現場指界附圖Ａ、Ｂ所示部分開路無訛（見本院卷第七０頁）
    ，核與被告本人於另案甲○○八十六年度上訴字第四九二三號案件審理時供稱在
    桃園縣龍潭鄉○○○段四方林小段九０九之三、九０九之一四地號上推挖泥土道
    路等情互核一致（見該案件八十七年一月十三日訊問筆錄；附於本院卷第一０七
    、一０八頁），復與另案被告甲○○供述：「有跟開怪手的被告講，以後這裡會
    開一條路」（見臺灣桃園地方法院檢察署八十五年偵字第一四六０六號卷第八一
    頁背面）、「（在四方林段九０九之三、九０九之一四地號挖馬路作何用？）將
    土石載出去；（在九０九之三地號挖馬路有無經地主同意？）我沒有跟他講；（
    在九０九之一四地號挖馬路有無經地主陳王雲鶯同意？）沒有」等語相符（見臺
    灣桃園地方法院八十六年訴字第二五號卷第五三頁），而桃園縣龍潭鄉○○○段
    四方林小段九０九之三、九０九之一四地號原為雜草叢生，後經甲○○闢成土石
    路長一百五十公尺、寬五公尺馬路之事實，亦據原審法院勘驗現場製有勘驗筆錄
    及桃園縣大溪地政事務所到場測量之土地複丈成果圖附卷足憑（見臺灣桃園地方
    法院八十六年訴字第二五號卷第五九、六十、六八頁），事證至為明確。雖被告
    聲請傳喚之證人丙○○到庭證稱被告開挖之前就有一條小路云云，惟證人丙○○
    亦供稱並不知悉其所證述之小路是否即係位於四方林段上之前揭泥土路（見本院
    卷第四二頁），另被告亦坦承丙○○所指之小路與其於原審九十年五月三十日指
    界處為同一，然被告於原審履勘現場時所指界之處乃係桃園縣龍潭鄉○○○段七
    二之二、七二之四、七三、七三之一號地號土地之事實，有桃園縣大溪地政事務
    所九十年七月十七日九０溪地二字第九０００七七五七號函在卷得考（見原審卷
    第三五頁），從而證人丙○○所稱原有之小路尚與本件犯罪事實無涉，且被告既
    曾親自前去現場指界附圖Ａ、Ｂ部分，則其曾於九０九之三、九０九之一四地號
    開挖馬路之自白自係具有真實性而無誤認之可能，故被告辯稱並未於附圖Ａ、Ｂ
    部分土地設置道路云云，顯為事後卸責之詞，委無足取，而被告辯護人雖聲請本
    院再行履勘現場，惟本件既早經原審另案（八十六年訴字第二五號）承審法官履
    勘現場無訛，已如前述，且被告亦坦承因時間推移現場已經看不到等語（見原審
    卷第四八頁），則本件即無再行履勘現場之必要。故而，本件被告罪證明確，其
    犯行堪予認定，自應依法論科。
三、核被告所為，係犯修正前山坡地保育利用條例第三十四條第一項之在他人山坡地
    內，擅自設置工作物罪。被告與甲○○就上開犯行，有犯意聯絡及行為分擔，均
    為共同正犯。按被告行為後山坡地保育利用條例業於八十七年一月七日修正公布
    ，將第三十四條第一項之罪之犯罪構成要件由「在公有或他人山坡地內，擅自墾
    殖或設置工作物」，修正為違反第十條「在公有或他人山坡地內，不得擅自墾殖
    、占用或從事前條第一款至第九款之開發、經營或使用」，刑度則由「六月以上
    五年以下有期徒刑，得併科三萬元以下罰金」修正為「六月以上五年以下有期徒
    刑，得併科新台幣六十萬元以下罰金」，兩相比較之下，以修正前規定之刑度較
    輕，有利於被告，依刑法第二條第一項但書規定，自應適用修正前該條例第三十
    四條第一項之罪處斷。次按，被告行為後，刑法第四十一條業經修正為：「犯最
    重本刑為五年以下有期徒刑以下之刑之罪，而受六個月以下有期徒刑或拘役之期
    徒刑以下之刑之罪，而受六個月以下有期徒刑或拘役之宣告，因身體、教育、職
    業、家庭之關係或其他正當事由，執行顯有困難者，得以一元以上三元以下折算
    一日，易科罰金。但確因不執行所宣告之刑，難收矯正之效，或難以維持法秩序
    者，不在此限。」，並於九十年一月十日經總統公布施行，因此該修正對被告有
    利，亦應依刑法第二條第一項前段之規定，適用裁判時即修正後之新法，諭知易
    科罰金之折算標準。又被告雖前於八十七年一月間因違反水土保持法案件，經臺
    灣新竹地方法院於八十七年十月八日判處有期徒刑八月，緩刑三年在案，此有該
    案之判決書乙份在卷（見一九一六九號偵查卷第十九頁）可佐，惟被告此部分所
    為與本案起訴部分之行為時間，已相距近一年六月之久，顯無基於同一概括犯意
    認識所為之可能，則被告此部分所為與前揭緩刑宣告部分間自無連續犯之關係，
    而不受上開判決既判力之效力所及，併予敘明。
四、原審認被告罪證明確，予以論罪科刑，固非無見，惟查對於被告為刑罰裁量時，
    必須以行為人之罪責為依據，而選擇與罪責程度相當之刑罰種類，並確定與罪責
    程度相稱之刑度，務求「罪刑相當」。經查：本件被告僅係受僱於甲○○之司機
    ，且均係依甲○○指示而開挖道路，從而上開犯行既均係甲○○所策劃，是被告
    犯行顯較甲○○為輕，被告與甲○○於遂行犯罪之分工程度顯然輕重有別，原審
    見未及此，而量處被告與甲○○相同之刑（即有期徒刑八月），容有未洽。本件
    被告上訴否認犯罪雖無理由，惟原判決既有如上可議之處，自應由本院撤銷改判
    。爰審酌被告明知上開二筆山坡地均屬他人所有，且均未經土地所有權人同意，
    竟逕自設置上開泥土路一條，已損及各該土地所有權人之權益、主管機關對山坡
    地使用之管理、被告係受僱於甲○○且均係依甲○○指示而開挖道路以及被告犯
    罪後之態度等一切情狀，量處如主文第二項所示之刑，並諭知易科罰金折算標準
    ，以示懲儆。至被告所設置上開泥土路之工作物，因業據甲○○覆土植生而不復
    存在，自無庸對之宣告沒收。又被告於開挖上開泥土路時雖使用上開挖土機一部
    ，然該挖土機未據扣案，且卷內亦無得特定該供犯罪所用挖土機之證據，而該機
    器亦非義務沒收之物，故本院斟酌前情，認以不沒收為宜，附此敘明。
五、末按選任辯護人陳詩文律師雖於九十一年七月二十六日具狀聲請再次傳喚證人甲○○，然被告與甲○○間有犯意聯絡及行為分擔之事實業如前述，是核無傳喚之
    必要，併予敘明。
據上論斷，應依刑事訴訟法第三百六十九條第一項前段、第三百六十四條、第二百九
十九條第一項前段，修正前山坡地保育利用條例第三十四條第一項，刑法第二條第一
項、第十一條前段、第二十八條、修正後刑法第四十一條第一項前段，罰金罰鍰提高
標準條例第二條，判決如主文。
本案經檢察官張秋雲到庭執行職務
中      華      民      國    九十一    年      八      月    二十七    日
                                臺灣高等法院刑事第四庭
                                    審判長  法  官  蔡  永  昌
                                            法  官  蘇  素  娥
                                            法  官  徐  昌  錦
右正本證明與原本無異。
如不服本判決，應於判決收受送達後十日內向本院提出上訴書狀，其未敘述上訴
之理由者並得於提起上訴後十日內向本院補提理由書（均須按他造當事人之人數
附繕本）。
                                            書記官  王  崑  煜
中      華      民      國    九十一    年      八      月    二十八    日
附錄法條：修正前山坡地保育利用條例第三十四條
